【裁判字號】    89,上易,515
【裁判日期】    900509
【裁判案由】    債務人異議之訴
【裁判全文】
台灣高等法院民事判決  八十九年度上易字第五一五號
      上  訴  人  乙○○
      被  上訴人  甲○○
右當事人間債務人異議之訴事件，上訴人對於中華民國八十九年六月十九日臺灣士林
地方法院八十八年度訴字第八二九號第一審判決提起上訴，本院判決如左：
    主    文
上訴駁回。
第二審訴訟費用由上訴人負擔。
    事    實
甲、上訴人方面：
壹、聲明：
一、原判決不利於上訴人部分廢棄。
二、被上訴人不許以台灣板橋地方法院八十七年度票字第五一Ｏ六號裁定之執行名義
    就超過新台幣（下同）三十九萬八千二百五十元部分對上訴人強制執行。
貳、陳述：除引用原判決書之記載外，補稱略以：
一、被上訴人就票據債務之存在應盡舉證之責：
    按被上訴人主張上訴人簽發系爭支票向其借款一百二十七萬元，上訴人雖不否認
    曾簽發系爭本票與被上訴人，然系爭票據之簽發不足以證明借款確有交付，依民
    事訴訟法第二百七十七條及最高法院七十三年一月十日民事庭會議決議，被上訴
    人就系爭借款之交付，自應善盡舉證之責，如不能舉證，應承受敗訴之風險，始
    合乎舉證責任分配之法則。被上訴人於原審就本件借款之交付，均未能盡舉證責
    任，乃原審未察，遽認上訴人對被上訴人負有一百零二萬元之本金債務及利息，
    容有違法之虞。
二、上訴人已清償部分債務：
    本件債務之緣起，係上訴人介紹友人王鳳珠向被上訴人借款，嗣因利上滾利，友
    人無力清償，逃之夭夭，上訴人基於道義，始為之清償，迄今已代償六十二萬一
    千七百五十元之借款本金，以原審認定之債務一百零二萬元，上訴人所須返還之
    款項應為三十九萬八千二百五十元，超出部分應不許被上訴人執行上訴人之財產
    ，始符法制。
三、被上訴人亦已部分免除上訴人之債務：
    按債權人向債務人表示免除其債務之意思表示者，債之關係消滅，民法第三百四
    十三條定有明文。本件被上訴人與債務人約定之月息分別為百分之十五及二十二
    點五，以本金一百零二萬元計算，每月上訴人須代為支付予被上訴人之利息高達
    十七萬五千五百元，有被上訴人所製作之明細表可稽，以上訴人之薪資收入，根
    本無力負擔，以致日積月累，至八十六年五月三十一日止本息高達二百八十五萬
    餘元，被上訴人見上訴人無力清償，為促使上訴人積極代償，遂於八十六年五月
    三十一日免除上訴人之利息債務，同意以本金一百零二萬元計，依市面利息計算
    ，由上訴人自八十六年十月份起，按月支付二萬元，待上訴人有錢時一次償還本
    金一百零二萬元，此有被上訴人親筆所寫字據可參，其上「甲○○同意」之甲○
    ○字樣亦與被上訴人簽名相符，足以佐證該字據為被上訴人親自撰寫，後來因上
    訴人未依期清償，被上訴人遂改為要求上訴人每月支付二萬五千元之利息，上訴
    人乃分別於八十六年十一月十五日返還三千元（按以金項鍊一條抵之）、八十六
    年十一月二十日及十二月一日各給付一萬元，充作八十六年十月份之利息，此有
    被上訴人簽章之「乙○○按月支付利息簽收本」可佐，至八十六年十一月三十日
    被上訴人又改為每月月底還三萬元農曆年底當月加還二萬元，直到債務清償為止
    ，惟被上訴人既已於八十六年五月三十一日免除上訴人八十六年十月以前之利息
    債務，約定自該月份起每月利息為二萬元，從而超過此部分之利息債務已經消滅
    ，無從因嗣後之意思表示變更而回復，系爭債務之利息，應自八十六年十月分起
    算，每月二萬元，原審未察，就上訴人已支付之款項用以抵充已消滅之利息債務
    ，顯已違法。
、證據：除援用原審所提證據外，補提被上訴人所寫明細表、「乙○○按月支付利
    息簽收本」各一份及被上訴人所寫字據二份為證。
乙、被上訴人方面：
壹、聲明：駁回上訴。
貳、陳述：除引用原判決書之記載外，補稱略以：
一、上訴人上訴理由既否認與被上訴人間存在借貸法律關係，且復稱係代他人償還債
    務，然其上訴理由第三點卻又自承對被上訴人存在本金一百零二萬及利息債務，
    進而主張被上訴人已免除其利息債務云云，足見上訴人主張顯自相矛盾。
二、上訴人既於原審起訴狀事實及理由欄第三點自承對被上訴人存在本金一百零二萬
    元債務，且其所提出證二號明細表亦載明借款金額為「本金一Ｏ二萬」，均已足
    以證明本件原判決所認本金一百零二萬元及部分利息債權存在之事實，被上訴人
    已無庸再為其他舉證。
三、上訴人主張其已償還六十二萬一千七百五十元借款本金，惟：
    (一)上訴人於原審所提出證二及證三號證據，其給付總金額僅為十四萬二千元，並
      非其所稱六十二萬餘元，業經原法院查明核對在案，上訴人仍空言指稱其已給
      付六十二萬餘元，不知其所憑為何。
    (二)又依上訴人於原審所提出證三號付款明細表上方已載明「乙○○」按月支付利
      息簽收本」等文字（上訴人於原審所提出證二號故意於影印時將上方記載隱藏
      ，嗣原法院於審理時發現上情，乃復令上訴人提出完整證物附卷），足證上訴
      人所給付十四萬餘元為利息，並非償還借款本金。
    (三)又按「清償人所提出之給付，應先抵充費用、次充利息、次充原本。」，民法
      第三百二十二條前段定有明文。本件上訴人於原審證二號（即上證一號）所提
      出明細表內所記載者乃上訴人至八十六年五月三十一日止未付之利息債務（尚
      不包括八十六年六月一日以後者），則上訴人所提出給付十四萬二千元證物，
      依法亦尚不足以清償當時所欠利息債務，何來清償「本金」可言。
    (四)上訴人主張被上訴人已於八十六年五月三十一日簽立字據同意免除其利息債務
      云云，惟上訴人所提出「字據」影本上並無「借錢人」之簽署，亦無制作日期
      ，顯見該文書並不足作為被上訴人有何免除債務之「約定」證明，如命上訴人
      提出「原本」到院核對自明真象；況縱依其內容所載係「自民國八十六年六月
      一日起．．．依市面利息計算，因無法一次還清，自八十六年十月份起，每月
      支付命令新台幣貳萬元，待有錢時一次還清．．．」，顯非上訴人所主張「約
      定免除」八十六年十月以前之利息債務及自該月起每月利息為二萬元，超過部
      份之利息債務已消滅等語，上訴人所主張應屬無據。
    (五)至於上訴人於原審主張被上訴人所收取利息超過法定最高利率乙節，惟按「債
      務人就利息超過週年利率二十部分已任意給付者，不得請求返還」最高法院二
      十九年上字第一三Ｏ六號判例要旨足參，故上訴人亦不得再執此部分主張清償
      本金。
、證據：援用原審所提證據。
    理    由
一、上訴人起訴主張：原法院於被上訴人請求伊清償票款之台灣士林地方法院八十八
    年度執字第四六一Ｏ號強制執行事件，依執行名義即台灣板橋地方法院八十七年
    度票字第五一０六號裁定應給付被上訴人新台幣（下同）一百二十七萬元暨如執
    行命令附表所載計算之利息及執行費用八千八百九十元、郵資二百八十元之範圍
    內，核發八十八年四月二十一日士院仁執莊字第四六一Ｏ號執行命令，將伊在私
    立中國文化大學自民國八十八年五月份起，每月應領薪津（包括薪俸各種津貼、
    補助費等在內）扣押三分之一，並交由被上訴人收取。實則伊自八十五年五月三
    日起至同年七月四日止向被上訴人分九次借貸共一百零二萬元，約定按月息百分
    之十五及二十二點五計付利息，伊並應被上訴人要求簽發八紙本票面額共一百零
    二萬元以供擔保，嗣因伊無力繼續支付約定利息，兩造乃於八十五年九月十日會
    帳，由被上訴人提出計算借款本息明細表，並要求伊另簽發系爭五紙本票面額共
    廿五萬元作為利息款，而伊已陸續償還六十二萬一千七百五十元，是伊迄今僅積
    欠被上訴人三十九萬八千二百五十元，被上訴人竟持伊所簽發系爭十三紙本票聲
    請裁定准許強制執行；又伊應付之約定利息，既已簽發本票為憑，自不得再主張
    抵充利息，何況兩造約定利息為月息百分之十五至二十二點五，已超過週年利率
    百分之二十之十倍，其超過部分依民法第二百零五條之規定亦無請求權；另兩造
    已於八十五年九月十日約定，除利息另以本票簽發外，所付之款即屬償還本金，
    被上訴人自不得主張按年息百分之二十算至八十五年九月十日止之利息，是伊實
    際所欠被上訴人之款項應為三十九萬八千二百五十元，爰依強制執行法第十四條
    之規定，訴請排除系爭強制執行事件所為超過上開金額之強制執行程序等語（原
    審於上訴人應給付之金額超過一百零二萬元及超過年息百分之二十利息部分為其
    勝訴之判決，餘為其敗訴之判決，上訴人就其敗訴部分即六十二萬一千七百五十
    元部分聲明不服，被上訴人就其敗訴部分未聲明不服已告確定）。
    被上訴人則以：上訴人自八十五年五月三日至八十七年六月十二日間實際向伊借
    款總金額應為一百二十七萬元，上訴人並簽發系爭十三紙本票面額合計一百二十
    七萬元以供擔保，而上訴人所提借款本息明細表所示，係指至八十五年九月十日
    上訴人已付之利息合計為二十一萬六千元，非其所稱二十一萬九千七百五十元，
    另上訴人所提五紙收據及乙紙支票影本，其總金額僅為十四萬二千元，故上訴人
    共僅償還伊三十五萬八千元，且均係清償或用以抵充利息，並未償還本金，又上
    訴人就利息超過週年利率百分之二十部分既已任意給付，自不得請求返還或主張
    抵充本金，且姑不論系爭五紙本票究為「本金」或「利息」，上訴人既已簽發本
    票作為給付憑據，則其本件再為爭執本票債權不存在乙節，即顯無理由等語，資
    為抗辯。
二、上訴人主張：原法院於被上訴人請求伊清償票款之上開強制執行事件，依執行名
    義即台灣板橋地方法院八十七年度票字第五一０六號裁定應給付被上訴人一百二
    十七萬元暨如執行命令附表所載計算之利息及執行費用八千八百九十元、郵資二
    百八十元之範圍內核發執行命令，將伊於私立中國文化大學自八十八年五月份起
    ，每月應領薪津（包括薪俸各種津貼、補助費等在內）扣押三分之一，並交由被
    上訴人收取。而伊自八十五年五月三日起至同年七月四日止共先後分九次向被上
    訴人借貸共一百零二萬元，並約定按月息百分之十五及百分之二十二點五計付利
    息，伊並應被上訴人要求簽發八紙本票面額共一百零二萬元以供擔保。兩造嗣於
    八十五年九月十日會帳，並由被上訴人提出計算借款本息明細表等事實，已據提
    出原法院執行命令、被上訴人所列計算借款本息明細表各一件為證（見一審卷八
    頁至十頁），並為被上訴人所不爭執，復經原審調取系爭強制執行事件全卷核閱
    無訛，應堪信實。上訴人於本審雖翻異前詞稱伊並未向被上訴人借貸上開一百零
    二萬元，及伊係代他人償債者云云，惟為被上訴人所否認，且其既於原審自認對
    被上訴人有本金一百零二萬元之債務，且其所提出之前開借款明細表亦載明借款
    金額為一百零二萬元，均足以證明兩造間確有上開借貸關係存在，被上訴人自無
    庸再為其他舉證，足見上訴人此部分之主張並非可取。
三、上訴人主張：伊已陸續償還被上訴人本金六十二萬一千七百五十元云云，並提出
    被上訴人所列計算借款本息明細表、面額一萬四千元銀行支票正反面各乙份、收
    據五紙為證（見一審卷十頁至十五頁），惟為被上訴人所否認，並辯稱上訴人實
    際上僅償還伊三十五萬八千元等語。查依上訴人所提借款本息明細表所示，截至
    八十五年九月十日止上訴人已付之利息，依該明細表所示，合計應為二十四萬九
    千七百五十元（其中該表所列三十萬元借款部分，上訴人於八十五年七月三日給
    付一個月即二期之利息共六萬七千五百元，另最後乙筆五萬元借款部分，上訴人
    於八十五年七月六日僅給付十五天即半期之利息三千七百五十元），而非上訴人
    所稱二十一萬九千七百五十元，亦非被上訴人所稱之二十一萬六千元。另上訴人
    所提前開五紙收據及乙紙支票，總額僅為十四萬二千元（第一紙收據合計二萬三
    千元、第二紙收據合計五萬五千元、第三紙為支票一萬四千元、第四紙收據二萬
    元、第五紙收據一萬元、第六紙收據二萬元），故上訴人應共僅償還被上訴人三
    十九萬一千七百五十元。至於上訴人主張於八十八年三月以前，曾另以現金支付
    或以鑽戒金飾等代物清償約二十餘萬元云云，惟為被上訴人所否認，且上訴人復
    未能舉證以實其說，自不足採信。
    按約定利率，超過週年百分之二十者，債權人對於超過部分之利息，無請求權，
    民法第二百零五條定有明文。而約定利率超過週年百分之二十者，民法第二百零
    五條既僅規定債權人對於超過部分之利息無請求權，則債務人就超過部份之利息
    任意給付，經債權人受領時，自不得謂係不當得利請求返還（最高法院二十九年
    上字第一三０六號判例參照）。本件上訴人先後九次向被上訴人借款共一百零二
    萬元，並約定按月息百分之十五即週年利率百分之一百八十及月息百分之二十二
    點五即週年利率百分之二百計付利息，揆諸前開規定及說明，上訴人已依兩造約
    定利率給付被上訴人之利息，就超過週年百分之二十部分，應不得再請求被上訴
    人返還或主張用以抵充其他未付之利息或本金，至於上訴人尚未依兩造約定利率
    給付之利息部分，被上訴人亦不得請求上訴人給付超過週年百分之二十之利息。
    按對於一人負擔數宗債務，而其給付之種類相同者，如清償人所提出之給付，不
    足清償全部債額時，由清償人於清償時，指定其應抵充之債務。如清償人不為前
    條之指定者，依左列之規定，定其應抵充之債務：一、債務已屆清償期者，儘先
    抵充；二、債務均已屆清償期或均未屆清償期者，以債務之擔保最少者，儘先抵
    充，擔保相等者，以債務人因清償而獲益最多者，儘先抵充，獲益相等者，以先
    到期之債務，儘先抵充。三、獲益或清償期均相等者，各按比例，抵充其一部。
    又清償人所提出之給付，應先抵充費用，次充利息，次充原本；其依前二條之規
    定抵充債務者，亦同，民法第三百二十一條、第三百二十二條、第三百二十三條
    前段分別定有明文。本件上訴人主張其已於八十五年九月十日與被上訴人約定，
    除利息另以本票簽發外，其所給付之款項係用以償還本金云云，惟為被上訴人所
    否認，上訴人復未能舉證以實其說，況前開計算借款本息明細表上所列上訴人所
    給付之金額共二十四萬九千七百五十元，已載明為已給付各筆借款之「利息」，
    至於上訴人所給付之另十四萬二千元，以上訴人所欠被上訴人本金一百零二萬元
    計算至八十五年九月十日止之約定利息，扣除前述已付之二十四萬九千七百五十
    元，上訴人尚欠以約定利率計算之利息三十二萬二千五百元，則上訴人所給付之
    另一筆十四萬二千元金額，依前揭規定，尚不足以抵充約定利息，自無償還本金
    之可言。又上訴人所積欠被上訴人九筆借款債務共一百零二萬元均已屆清償期，
    此為兩造所不爭，而上訴人所給付之上開十四萬二千元，除其主張曾與被上訴人
    約定用以抵充本金乙節無法證明外，並未指定抵充何筆借款之利息債務，亦為兩
    造所不爭執，自應適用前開民法第三百二十二條第二款、第三款及第三百二十三
    條之規定以定其應抵充何筆借款之利息債務。查上開各筆借款之利息債務均無擔
    保，且無論抵充何筆借款之利息債務，上訴人因清償所獲之利益均相等，故應以
    先到期之借款利息債務儘先抵充（詳如原判決附表所示）。
    另上訴人雖舉被上訴人所書之字據一紙（見本院卷三一頁），稱被上訴人已於八
    十六年五月三十一日免除伊八十六年十月以前之利息債務，並自八十六年十月份
    起每月利息減為二萬元，則超過該部分之利息債務已經消滅云云，惟非但被上訴
    人否認該私文書為真正，且查該字據並未經被上訴人簽名，況上訴人亦末能舉證
    證明該私文書為真正，足見上訴人此部分之主張要非可採。
    按執行名義無確定判決同一之效力者，於執行名義成立前，如有債權不成立或消
    滅或妨礙債權人請求之事由發生，債務人亦得於強制執行程序終結前提起異議之
    訴，強制執行法第十四條第二項定有明文。查被上訴人係以台灣板橋地方法院就
    系爭十三紙本票所為之八十七年度票字第五一０六號准予強制執行裁定為執行名
    義，而聲請強制執行，上開裁定並無如確定判決同一之效力，又上訴人向被上訴
    人借款之金額僅有一百零二萬元，而非系爭十三紙本票所表彰之一百二十七萬元
    （此為原判決已確定部分所認定之事實）。是上訴人依前開規定，提起本件債務
    人異議之訴，洵屬於法有據，惟因上訴人除積欠被上訴人借款本金共一百零二萬
    元外，尚積欠如原判決附表「尚未給付而應依法定最高利率計算之利息」欄所示
    之利息，從而，上訴人訴請判決被上訴人就上訴人應給付超過一百零二萬元及如
    附表「尚未給付而應依法定最高利率計算之利息」欄所示之利息部分，不許依前
    述執行名義即台灣板橋地方法院八十七年度票字第五一０六號裁定對原告強制執
    行之範圍內，為有理由，應予准許。至於逾此範圍之請求，即非正當，應予駁回
    。
    原審就上訴人上訴部分為上訴人敗訴之判決，並無不合。上訴意旨指摘原判決此
    部分不當，求予廢棄改判，為無理由，應予駁回。
四、兩造其餘之攻擊防禦方法暨聲明所用之證據，核與本件判決之結果均不生影響，
    已無再予論述之必要，併此敘明。
據上論結，本件上訴為無理由，依民事訴訟法第四百四十九條第一項、第七十八條判
決如主文。
中      華      民      國    九十      年      五      月      九      日
                                民事第四庭
                                    審判長法  官  楊  豐  卿
                                          法  官  張      蘭
                                          法  官  林  金  吾
右正本係照原本作成。
不得上訴。
中      華      民      國    九十      年      五      月      十      日
                                          書記官  殷  丹  妮


司法院資訊處製作；財團法人民間司法改革基金會備份。
